【裁判字號】    98,上更(一),158
【裁判日期】    990224
【裁判案由】    偽造文書
【裁判全文】
臺灣高等法院臺中分院刑事判決     98年度上更(一)字第158號
上  訴  人
即  被  告  戊○○
選任辯護人  李婉華  律師
上列上訴人因偽造文書案件，不服臺灣彰化地方法院97年度訴字
第2436號，中華民國97年10月27日第一審判決（起訴案號：臺灣
彰化地方法院檢察署97年度偵字第5028、5262號），提起上訴，
判決後，經最高法院發回更審，本院判決如下：
    主  文
原判決關於戊○○對甲○○共同犯行使偽造公文書罪部分暨定應
執行刑部分，均撤銷。
戊○○被訴對甲○○共同犯行使偽造公文書罪部分，無罪。
    理  由
一、公訴意旨略以：戊○○於民國（下同）96年9月間某日，在
    桃園縣桃園市○○○路咖啡廳，認識姓名年籍均不詳綽號「
    阿忠」之成年男子，繼而加入「阿忠」所屬之由不詳人士組
    成之詐欺集團，並與「阿忠」及該詐欺集團成員共同基於意
    圖為自己不法所有、行使偽造公文書之犯意聯絡及行為分擔
    ，約定每由戊○○負責出面向被害人取款1次，即可分得新
    臺幣（下同）3000元或5000元不等之代價，而於96年10月1
    日上午9時許，由詐欺集團成員分別自稱係郵局人員、臺灣
    高雄地方法院之書記官「王志忠」，先以電話向甲○○佯稱
    ：因甲○○遭冒名開戶，繼而用作詐欺集團之人頭帳戶，故
    需將存款領出，並交與派往收款之臺灣臺中地方法院調查人
    員「李子豪」，該人員會提供法院收據為證等語。致甲○○
    不疑有他而陷於錯誤，乃自其帳戶內合計提領270萬元。戊○○隨先於96年10月1日中午12時許、96年10月2日上午11時
    許、96年10月2日下午3時許，在彰化縣員林鎮○○路79號前
    、彰化縣員林鎮○○街與至平街口、彰化縣員林鎮○○路之
    「崇實高工」後門等處，分別向甲○○收取90萬元、80萬元
    及100萬元，並當場交付偽造之「臺灣高雄地方法院檢察總
    署偵查卷宗」（蓋有偽造「高雄地方法院檢察署」公印文1
    枚）、「法務部行政凍結執行命令」（蓋有偽造「高雄地方
    法院檢察署」公印文、「檢察官張紹斌」私印文各1枚）、
    「台灣高雄地方法院檢察署刑事拘票」（蓋有偽造「高雄地
    方法院檢察署」公印文、「檢察官張紹斌」私印文各1枚）
    、「臺灣臺中地方法院收據」（蓋有偽造「台中法院檢察署
    」公印文1枚、偽造「李子豪」私印文2枚）等公文書與甲○○後，旋離開現場，足以生損害於臺灣臺中地方法院、臺灣
    臺中地方法院檢察署、法務部、臺灣高雄地方法院檢察署執
    行公務之正確性及張紹斌、李子豪、甲○○。因認被告此部
    分亦涉犯刑法第216條、第211條之行使偽造公文書罪、同法
    第158條第1項之僭行公務員職權罪及同法第339條第1項之詐
    欺取財罪嫌等語。
二、按犯罪事實應依證據認定之，無證據不得認定犯罪事實；又
    不能證明被告犯罪或其行為不罰者，應諭知無罪之判決，刑
    事訴訟法第154條第2項第301條第1項分別定有明文。又所
    謂認定犯罪事實之證據，係指足以認定被告確有犯罪行為之
    積極證據而言，該項證據自須適合於被告犯罪事實之認定，
    始得採為斷罪之資料；且如未能發現相當確實證據，或證據
    不足以證明，自不能以推測或擬制之方法，以為裁判之基礎
    ；而認定犯罪事實所憑之證據，雖不以直接證據為限，間接
    證據亦包括在內，然而無論直接證據或間接證據，其為訴訟
    上之證明，須於通常一般人均不致有所懷疑，而得確信其為
    真實之程度者，始得據為有罪之認定，倘其證明尚未達到此
    一程度，而有合理之懷疑存在時，即難遽採為不利被告之認
    定（最高法院76年臺上字第4986號判例參照）。另刑事訴訟
    法第161條第1項規定：檢察官就被告犯罪事實，應負舉證責
    任，並指出證明之方法，因此，檢察官對於起訴之犯罪事實
    ，應負提出證據及說服之實質舉證責任，倘其所提出之證據
    ，不足為被告有罪之積極證明，或其指出證明之方法，無從
    說服法院以形成被告有罪之心證，基於無罪推定之原則，自
    不能為被告有罪之判決（最高法院92年臺上字第128號判例
    參照）。
三、本件公訴人認被告戊○○涉有上開行使偽造公文書等犯行，
    無非係以證人即被害人甲○○於警詢之證述、扣案如附表四
    所示之偽造公文書、虛偽文書，以及依被害人甲○○及另一
    被害人丙○○（被告對丙○○共同犯行使偽造公文書部分，
    業經本院97年度上訴字第3041號判處有期徒刑1年1月確定在
    案）遭詐騙之際所使用之電話通聯紀錄可知，詐欺集團所使
    用之電話門號同樣顯示為「00000000000」及「00000000000
    0」號，可見被害人甲○○與丙○○係遭同一詐欺集團所詐
    騙等證據資料為其主要論據。訊據被告戊○○堅詞否認有上
    開偽造公文書等犯行，自警詢、偵查及審理中均一致辯稱：
    伊並未參與詐騙被害人甲○○部分之犯行等語。
四、經查：
（一）按被告以外之人於審判外之陳述，雖不符合刑事訴訟法第
      159條之1至第159條之4之規定，但經當事人於審判程序同
      意作為證據，法院審酌該言詞陳述或書面陳述作成時之情
      況，認為適當者，亦得為證據；當事人、代理人或辯護人
      於法院調查證據時，知有第159條第1項不得為證據之情形
      ，而未於言詞辯論終結前聲明異議者，視為有前項之同意
      ；刑事訴訟法第159條之5第1項、第2項分別定有明文。檢
      察官、被告及其辯護人對於本判決下列所引用被告以外之
      人於審判外之陳述（包含書面陳述），於本院準備程序及
      審理時，均表示無意見而不予爭執，且迄至言詞辯論終結
      前亦未再聲明異議，本院審酌上開證據資料製作時之情況
      ，尚無違法不當及證明力明顯過低之瑕疵之情形，依刑事
      訴訟法第159 條之5第2項規定，認例外均具有證據能力，
      且經本院於審判期日依法進行證據之調查、辯論，當事人
      於訴訟上程序權利，已受保障，先予敘明。
（二）證人即被害人甲○○固於96年10月8日警詢時指稱：「我
      在96年10月1日8時許，接到一名自稱是郵局的人員打電話
      （家中電話：00-0000000）來稱：我有一封雙掛號傳票有
      沒有收到，我說我沒有收到，後來他就把電話轉接到一名
      自稱是高雄地院"王志忠"書記官，王志忠就問我有沒有在
      高雄華南銀行開戶，我說我沒有開戶，他就說我的名字被
      人開一個帳戶，並說我這個帳戶是詐欺的人頭帳戶，有二
      十幾個人遭詐騙，會向我討錢。後來他叫我把我所有帳戶
      內的前全部領出來，叫我拿給台中地院的調查人員李子豪
      ，說我拿給李子豪後，他會拿法院證件及收據給我，並跟
      我約時間、地點，後來我就依約將錢拿給李子豪。（問：
      請你現場指認戊○○該人是否就是拿收據向你騙錢之男子
      ？）身型及臉型有像，但時間已久，我無法完全確定該戊○○就是持收據騙我錢之男子。」等語（見97年度他字第
      275號卷第7頁、第56頁背面），惟證人甲○○上開指述，
      僅足以證明甲○○受詐欺集團成員詐騙並交付款項270萬
      元之過程，未能確認被告即為到場共同詐騙取款之人。
（三）關於向證人甲○○取走遭詐騙款項者是否為被告戊○○本
      人乙節，證人甲○○先於97年5月20日警詢時證稱：「（
      問：現請妳現場指認戊○○該人是否就是拿收據向妳騙錢
      之人？）身型及臉型有像，但時間已久，我無法完全確定
      該戊○○就是持收據騙我錢之男子。」（見97年度他字第
      275號卷第56頁背面）；嗣於原審97年10月13日審理時具
      結證稱：「…（問：這三次來收錢的都同一人嗎？）是的
      ，但是我忘記他的樣貌。（問：現在如果讓你看到向你收
      錢的人，你是否認得出來？）我不知道。因為時間久了，
      我當時沒有注意看他的臉。當時他跟我說辦一辦，大約三
      天，他審查完，錢就會劃撥還我。（問：請看坐在左後方
      的被告，你是否對他有印象？）我忘記了。當時只有一個
      人來向我收錢，他當時穿西裝，背一個背包，有梳西裝頭
      。那個人胖胖的，也不怎麼高，但那個人的長相我沒有注
      意。」等語（見原審卷第97頁），則依上開證述，證人甲○○均無法確定取走遭詐騙款項者係被告戊○○。而證人
      甲○○雖於本院98年9月16日審理時具結證稱：「（問：
      當面讓你簽名的人，是否就是在庭的被告？）（審判長請
      被告轉身旋轉一周讓證人辨識）是的，就是他，身材都是
      一樣，只是頭髮有變、不一樣，現在的頭髮變成是平頭。
      （問：你在原審時說，我不記得他的身材長得怎麼樣，你
      說你忘記他的樣貌，然後問你說，你是否認的出來，你的
      回答我不知道，因為時間已久當時我沒有注意看他的臉？
      ）當時我只是看一下而已沒有仔細的看，不過詐騙者的臉
      型、身材、高度都差不多，就是這樣一次、一次的審問過
      去，然後我就回想，我就是這樣一直想、一直想，這確實
      就是他。（問：在地院時，你不是說那時沒有注意看他的
      臉？）有，我有注意看他的臉、他的臉就是『大板』、『
      大板』的、身材也是這樣差不多的。我有說但可能沒有記
      到，那麼久的時間我有稍微沒記到，後來一直問、一直問
      ，繼續的走法院、回去一直想，對啊、就是他、就是同樣
      這個人，我就是這樣自己一直不斷的回想。第一次在地院
      時，我也有說身材一樣、還有哪裡是一樣的，體格、身材
      都是一樣，臉型也是『大板』、『大板』的、但時間已久
      他的頭已經改變，那時候我沒有說確定就是他，但是我有
      說身材都一樣，後來上法院、上法院，這樣的累積下來，
      我回去想想臉型就是這樣對啊、身材、樣貌都一樣，只是
      髮型不一樣，那時候他的頭髮比較多、現在變成平頭，那
      時候是西裝頭。」云云（見本院卷第86頁正、背面），由
      證人甲○○上開證詞內容觀之，關於被告是否為取走被害
      人遭詐騙款項之人之重要情節，前後所證迥然有別，難謂
      無疑。徵諸人之供述為可變性證據，本具有觀察不正確、
      記憶錯誤、描述不精確及故意為虛偽陳述之不確定性，此
      所以法制上對證人之證言須以直接審理及交互詰問方式探
      求其真實及正確性之原因；雖證人之記憶亦存有因觀察力
      、注意力及記憶力不同而不完整及遺忘之缺陷，並易隨時
      間之經過而模糊淡忘，倘主要陳述一致，固非不得採為裁
      判之基礎，然如不一致部分之陳述已足以影響犯罪事實之
      認定，該不一致之陳述，在無其他證據（尤其是不可變性
      之證據）之補強下，自不得遽採為認定犯罪之證據。本院
      互核證人甲○○先後證言，顯然不一致，且無其他積極證
      據足認被告戊○○確係向證人甲○○取款之人，本院自難
      僅憑證人甲○○互相齟齬之證詞，遽為對被告不利之認定
      。再者，被告戊○○加入綽號「阿忠」之詐騙集團，係冒
      充臺灣高雄地方法院檢察署檢察官「徐國強」，此為本院
      97 年度上訴字第3041號確定判決所確認，與詐騙被害人
      甲○○收款者係冒充臺灣臺中地方法院調查人員「李子豪
      」之身分不同，則被告戊○○是否確為向被害人甲○○收
      款之人，實有可疑。
（四）又依被告供承其手機號碼為0000000000、0000000000號（
      見他字偵卷第72頁）、而被害人甲○○住處所申用之電話
      號碼為000000000號之通聯紀錄觀之，被害人甲○○於被
      詐騙之日期96年10月1日，自00000000000號電話受話共6
      通後，於同日再撥打000000000000之電話多達5通；另參
      酌被害人丙○○住處所使用之000000000號電話之通聯紀
      錄，其於被詐騙之日期96年9月29日，亦自0000000 0000
      號電話受話共2通後，於同日再撥打000000000000之電話
      多達3通，亦有上開000000000號電話之通聯紀錄查詢單1
      紙在卷可參（見97年度他字第275號卷第58頁背面、第56
      頁背面至第59頁），公訴人據此被害人丙○○與甲○○所
      使用之電話通聯紀錄，認為被害人丙○○與甲○○既遭同
      一詐騙集團以相同電話撥打施詐騙之手法一樣，佐證被告
      亦涉犯該詐騙集團共同詐騙被害人甲○○之部分犯行。惟
      查：
    1.此通聯紀錄縱能證明詐騙被害人丙○○與甲○○者為同一
      詐騙集團所施詐騙，然若被告參與共同詐騙之涉案程度非
      高、甚只受命分工擔任前去取款之「車手」角色，能否遽
      憑該兩案之向被害人施詐騙電話號碼同一即予推論被告全
      程參與該詐騙集團詐騙所有被害人之犯行，尚非無疑。
    2.且按共同正犯之成立，須以有犯意之聯絡與行為之分擔為
      構成要件，又其具有共同犯罪之意思聯絡之事實，自應依
      積極證據認定之（最高法院83年度台上字第6016號判決意
      旨參照）；是共同正犯之所以應對其他共同正犯所實施之
      行為負其全部責任者，以就其行為有犯意之聯絡為限。經
      查，本件被告參與詐騙集團之模式，係受綽號「阿忠」之
      成年男子指示，每次均由「阿忠」電告約定時間，被告即
      依約分別於96年9 月29日上午某時、96年10月1日上午7時
      在高雄地區○○○○路交流道旁向「阿忠」拿取偽造之公
      文書後（於其向" 阿忠"拿取偽造之公文書時，由"阿忠"
      告知其該次報酬如何）、配戴證件冒充公務員，前去向被
      害人收取款項，其詐騙得款後即再約交還「阿忠」並拿取
      報酬，各詐騙成功之報酬係依次計算各得款3000元及5000
      元，已據被告戊○○供承在卷（見原審卷第37頁背面至38
      頁），且參本院97年度上訴字第3041號判決就被告前去向
      被害人丙○○、丁○○共同施詐部分之犯案過程，於判決
      之事實已載明『...戊○○於96年9月27日，在上開桃園市
      ○○○路咖啡廳之門口，交付其本人之照片1張予"阿忠"
      ，由"阿忠"及上開詐集團成員於不詳時、地，將戊○○交
      付之照片黏貼於預先印妥之「臺灣高雄地方法院檢察署識
      別證」上，而偽造屬於特種文書之「臺灣高雄地方法院檢
      察署徐國強識別證」1張，足以生損害於臺灣高雄地方法
      院檢察署對於所屬人員管理及職務之正確性及「徐國強」
      之權益。並由該詐騙集團成員事先於不詳時、地，以不詳
      方法偽刻「高雄地方法院檢察署」公印、「台中地方法院
      檢察署」公印、「臺灣臺北地方法院檢察署」公印、「高
      雄地檢署檢察官張紹斌」公印、「檢察官張書華」公印、
      「張書華」職名章、「徐國強」印章，而蓋用前開印章憑
      以偽造「臺灣高雄地方法院檢察總署偵查卷宗」、「個人
      資料外洩授權止付聲明書」「臺灣臺中地方法院收據」、
      「臺灣臺北地檢署公文強制凍結執行令」、「臺灣台北地
      方法院檢察署偵查卷宗」、「法務部行政執行假扣押處份
      命令」、「臺灣高雄地方法院收據」、「台北地方法院地
      檢署監管科」等文書後，由該詐欺集團成員，打電話向被
      害人謊稱其涉及詐欺、洗錢案件，須將款項交出以便監管
      ，否則將凍結帳戶，再與被害人約定時間、地點，由戊○○分別持前揭偽造之文書、卷宗、識別證及收據，假冒臺
      灣高雄地方法院檢察署人員徐國強之名義，前往詐騙集團
      成員與被害人所約定之指定地點，向被害人收取遭騙款項
      ，伺戊○○取得被害人款項後，即可取得3千元至5千元不
      等之金額作為報酬，餘款則由「阿忠」及詐騙集團成員取
      得之方式，而共同為下述犯行：(一)96年9月29日上午9時許
      ，該詐欺集團成員，佯以臺灣高雄地方法院檢察署書記官
      「王志忠」之名義，以電話與丙○○聯繫，謊稱：因丙○○於高雄華南銀行之帳戶為人頭帳戶而遭凍結，須將存款
      提領後交出以便監管，並交與派往收款之臺灣臺中地方法
      院檢察署人員「徐國強」，該人員會提供法院收據為證，
      丙○○可於數日後憑收據向「金融控管中心」領回存款等
      語，丙○○誤信為真，乃自其帳戶內提領新臺幣（下同）
      41 萬元。另戊○○則與「阿忠」相約於同日上午某時，
      在桃園縣南崁市某路旁見面，「阿忠」即將偽造之「臺灣
      高雄地方法院檢察總署偵查卷宗」（其上蓋有偽造之「高
      雄地方法院檢察署」、「高雄地檢署檢察官張紹斌」公印
      文各1枚）、「臺灣臺中地方法院收據」（其上蓋有偽造
      之「臺灣臺中地檢署」之公印文1枚、偽造「徐國強」之
      印文2枚）等公文書、空白之「個人資料外洩授權止付聲
      明書」（其上蓋有偽造之「高雄地方法院檢察署」之公印
      文1枚）及上開貼有戊○○照片之偽造「臺灣高雄地方法
      院檢察署徐國強識別證」1張交與戊○○使用，並告知戊○○與丙○○所相約之時間、地點，指示戊○○持上開偽
      造之文書前往收取款項。戊○○隨即於同日下午1時許，
      至丙○○住處附近之彰化縣員林鎮○○里○○路86號前，
      向丙○○出示貼有其照片偽造之「臺灣高雄地方法院檢察
      署徐國強識別證」，作為自己身分表徵而提出行使之，並
      冒充自己為公務員而行使職權，足以生損害於臺灣高雄地
      方法院檢察署對於所屬人員管理及職務之正確性及「徐國
      強」本人，並致丙○○陷於錯誤，誤認戊○○確係高雄地
      檢署承辦財產監管事務之人員，而在當場交付現金41萬元
      予戊○○，戊○○為取信丙○○，並出示偽造之「臺灣高
      雄地方法院檢察總署偵查卷宗」（其上蓋有偽造之「高雄
      地方法院檢察署」之公印文、「高雄地檢署檢察官張紹斌
      」印文各1 枚）、填單員及收款員均為「徐國強」之「臺
      灣臺中地方法院收據」（其上蓋有偽造之「台中地方法院
      檢察署」之公印文1枚、偽造「徐國強」之印文2枚）及空
      白之「個人資料外洩授權止付聲明書」（其上蓋有偽造之
      「高雄地方法院檢察署」之公印文1枚）予丙○○，並使
      丙○○親自在上開偽造之「個人資料外洩授權止付聲明書
      」上簽名，足以生損害於臺灣高雄地方法院檢察署、臺灣
      臺中地方法院、臺中地方方法院檢察署執行公務之正確性
      及「張紹斌」、「徐國強」本人。戊○○於離開後，旋於
      同日下午4時許，與「阿忠」相約在臺中縣清水休息站內
      ，將上開41萬元交付與「阿忠」，並取得3千元之代價。
      嗣因丙○○事後驚覺受騙，乃報警處理，始循線查悉上情
      。(二)96年10月1日上午9時許，該詐欺集團成員分別自稱係
      高雄市政府戶政科人員「葉小姐」、臺北市警局之警官「
      湯人傑」、「李志成」科長、臺灣臺北地方法院檢察署檢
      察官「張書華」，先以電話向丁○○佯稱：因丁○○之身
      分證遭盜用開戶而涉嫌洗錢，表示需將存款領出，並交與
      派往收款之臺灣高雄地方法院人員「徐國強」，該人員會
      提供法院收據為證等語，並由詐騙集團成員於不詳地點傳
      真內容記載「事由：當事人丁○○因涉及重大金融刑事案
      件，本署將於96年10月1日下午17時0分，對於名下資產進
      行強制凍結執行。」之偽造「臺灣臺北地檢署公文強制凍
      結執行令」（其上有偽造之「臺灣臺北地方法院檢察署」
      及「檢察官張書華」公印文各1枚）予丁○○而行使之，
      足以生損害於臺灣臺北地方法院檢察署公文書之正確性及
      「檢察官張書華」本人。丁○○誤信前揭「臺灣臺北地檢
      署公文強制凍結執行令」為真正，立即前往台灣銀行苓雅
      分行，自其在該銀行申請開立之帳戶中提領4百萬元現金
      後，並與佯稱「張書華」檢察官之人約在高雄縣鳳山市○○路195號前等候交付監管。戊○○與「阿忠」相約於是
      日上午7時許，在高雄地區○○○○○路交流道旁見面，
      「阿忠」即將偽造之「臺灣台北地方法院檢察署偵查卷宗
      」、「法務部行政執行假扣押處份命令」、填單員及收款
      員均為「徐國強」「臺灣高雄地方法院收據」（其上有偽
      造之「高雄地方法院檢察署」之公印文1枚、「徐國強」
      印文2枚）、內載「涉案嫌疑人丁○○因九十六年金字第
      0098613號1037號案件...受監管清查新臺幣肆佰萬元整‧
      ‧」等內容之「台北地方法院檢察署監管科」（其上蓋有
      偽造之檢察官：「張書華」之印文1枚）等公文書、空白
      之「請求暫時性凍結執行聲請書」、「個人資料外洩授權
      止付申請書」等交與戊○○，並告知戊○○與丁○○所相
      約之時間、地點，指示戊○○持上開公、私文書前往收取
      款項。戊○○即依「阿忠」之指示，前往高雄縣鳳山市○○路195號前，並當場出示上開偽造之「臺灣高雄地方法
      院檢察署徐國強識別證」予丁○○作為自己身分表徵而提
      出行使之，並冒充自己為公務員而行使職權，足以生損害
      於臺灣高雄地方法院檢察署對於所屬人員管理及職務之正
      確性及「徐國強」本人，並致丁○○陷於錯誤而交付4百
      萬元予戊○○，戊○○為取信丁○○，並出示交付偽造之
      「臺灣臺北地方法院檢察署偵查卷宗」卷面、「台北地方
      法院地檢署監管科收據」（其上蓋有偽造之檢察官：「張
      書華」之印文1枚）、「法務部行政執行假扣押處份命令
      」、填單員及收款員均為「徐國強」之「臺灣高雄地方法
      院收據」（其上蓋有偽造之「高雄地方法院檢察署」之公
      印文1枚、偽造「徐國強」之印文2枚）及空白之「請求暫
      時性凍結執行聲請書」、「個人資料外洩授權止付申請書
      」予丁○○，並使丁○○親自在上開「個人資料外洩授權
      止付申請書」上簽名，足以生損害於臺灣臺北地方法院檢
      察署、法務部、臺灣高雄地方法院、臺灣高雄地方法院檢
      察署執行公務之正確性及檢察官「張書華」、「徐國強」
      本人。戊○○得款後旋即離開現場，並於同日晚間6時許
      ，與「阿忠」相約在上開高速公路交流道旁，將前揭所詐
      得之4百萬元交付與「阿忠」，並取得5千元之代價。』（
      此部分經上訴最高法院98年度台上字第3556號判決所確定
      ，見本院卷第3至4頁）等節，亦徵被告戊○○應係於接受
      「阿忠」之指示時，始與「阿忠」及其他所屬詐騙集團成
      員就其分工前去擔任車手取款之個案，憑認有共同犯罪之
      意思聯絡，殆屬明確。
    3.本案於被害人丙○○及甲○○被詐騙而報警時，其中被害
      人丙○○被詐騙41萬元，被害人甲○○被詐騙三筆各90萬
      元、80萬元及100萬元，並自取款人處收執臺灣臺中地方
      法院收據各一紙（其影本見偵查他字卷第17至20頁），經
      警員將被害人處之收據送請內政部警政署刑事警察局鑑驗
      比對其上指紋是否與被告留存指紋相符，結果僅謂其中被
      害人丙○○所提供之收據上採得被告指紋乙節，業據偵查
      中詢明（見偵查他字卷第71頁），並有內政部警政署刑事
      警察局96年11月29日刑紋字第0960176449號鑑驗書在卷可
      稽；復查，被害人甲○○提出之收據三紙，雖法務部調查
      局對於其上筆跡是否為被告所書立無從鑑驗，但以被告於
      警偵訊之初即經命其留存字跡（見他字卷第63、75頁），
      經核與前述被害人甲○○所呈收據三紙（見他字卷第18至
      20頁）上之字跡以肉眼比對，其上之國字或阿拉伯數字之
      寫法筆勢、特徵等均迥然有別，尚難遽認該三紙收據係被
      告所擎制給據；然以該被害人甲○○所陳被自稱「李子豪
      」者分次詐騙取款情節及所呈之三紙收據之擎制日期，其
      中除90萬元該紙係96年10月1日收款外，餘二紙（80萬元
      及100萬元）收據均係96年10月2日收款等語（見原審卷第
      96至97頁），但查該三紙收據其上字跡以肉眼比對，其筆
      勢、特徵等均屬相類，足認向被害人甲○○詐取款項者應
      係同一「李子豪」之人所為；此與另件被害人丙○○所提
      呈被自稱「徐國強」者詐騙41萬元取款時擎給之收據（見
      他字卷第17頁），其上字跡較為公整，兩者以肉眼比對，
      足認非同一人所擎制給據，顯可觀之而立判，益徵該詐騙
      集團雖以同一手法向本件被害人甲○○及另案被害人丙○○施詐騙，但擔任車手前去向被害人取款者，尚難認係同
      一，殆屬明確。此外，據被告供承其參與該詐騙集團之期
      間係自96年9月29日起至同年10月1日止等語，如遽認被告
      即是向本件被害人甲○○取款之車手，然向被害人甲○○
      取款給據者既屬同一人，且於96年10月2日仍前去詐取後
      二筆之80萬元及100萬元並擎給收據，兩相對照，其間亦
      有所齟齬，被告所辯其未前去向被害人甲○○詐取本件款
      項等語，自非全屬無憑，尚難遽認本件該收據三紙係被告
      所為或交付者，則被告有無參與該詐騙集團共同詐騙被害
      人甲○○部分之犯行，即非無疑。本件公訴人上訴意旨略
      以：「...被告亦自承稱:關於被害人丙○○等人之聯絡及
      偽造公文書、私文書、公私印文及屬於特許證之識別證部
      分，均非伊所負責之範圍，伊僅負責向阿忠拿取偽造之公
      私文書及識別證後，向被害人收取款項，再交予阿忠等語
      ，足見被告應知其所為之詐騙行為，其上應有一詐騙集團
      負責統籌規劃，而由該詐騙集團之成員分工負責整體詐騙
      行為之其中一部分。據此，益徵被告就其所為之上開行使
      偽造公文書、行使偽造特許證、僭行公務員職權及詐欺取
      財之犯行，與上開詐騙集團之成員有犯意之聯絡及行為之
      分擔至明，揆諸前揭說明，被告自應就其參與該詐騙集團
      期間內，該詐騙集團成員所為之犯行共同負責，又被告自
      承稱其所參與之期間為96年9月29日起至同年10月1日止，
      而原判決書附表三所載犯罪事實之接續犯行，其中一部份
      之時間既在上開期間內，被告自應就被害人甲○○遭詐編
      之附表三所示之犯罪行為，與該詐騙集團之成員共同負責
      。」等語，惟共同正犯在合同意思範圍內，固得相互利用
      他人之行為，以達其犯罪之目的，原不必每一階段均參與
      ，祇須分擔犯罪行為之一部，即應對於全部所發生之結果
      共同負責，然仍以足證已有共同犯罪之合同意思為前提，
      此為事理所必然；而公訴人既認被告僅負責向阿忠拿取偽
      造之公私文書及識別證後，向被害人詐取款項，再交予阿
      忠獲取報酬等情，而被告於偵訊及原審審理中均一再坦承
      對被害人丙○○及丁○○部分有擔任車手前去詐騙得款，
      但堅稱本件非其所為，堅詞否認對被害人甲○○部分施詐
      得款，如無其他事證佐證，則被告僅係分工擔任車手取款
      之犯行，核與該詐騙集團負責統籌規劃所有詐騙犯行之首
      謀者，其地位及涉案程度迥然有別，如謂該詐騙集團所有
      詐騙之個案，首謀均應負該刑責，固符事理，但如無積極
      證據足認該車手亦參與其他個案詐騙或取款犯行，遽論應
      與首謀同負全部刑責，亦與一般經驗法則及論理法則有所
      相違，而公訴人所舉之通聯紀錄、卷附之指紋鑑驗結果，
      及本院所認定之筆跡比對等節，均無法確切證明被告有參
      與本件詐騙被害人甲○○之犯行或收受此部分之報酬，公
      訴人亦未舉出其他積極證據足以佐證被告戊○○有與「阿
      忠」、詐騙集團成員就此部分有合同詐騙犯罪之意思聯絡
      ，基於罪疑唯有利被告原則，自難僅憑上開詐騙集團前階
      段施詐之電話通聯記錄顯示之大陸地區電話號碼與被告另
      案（被害人丙○○）犯罪情節中之施詐集團自大陸撥打電
      話號碼相同，遽為認定被告戊○○就此件亦參與犯罪之不
      利證明。
（五）末查，卷附「臺灣高雄地方法院檢察總署偵查卷宗封面」
      、「法務部行政凍結執行命令」、「台灣高雄地方法院檢
      察署刑事拘票」、「臺灣臺中地方法院收據」等偽造之公
      文書，均僅能佐證被害人甲○○遭該詐騙集團詐騙之事實
      ，既無從進一步證明被告就此即係分工擔任車手前去向甲○○取款者，即無從據為被告戊○○有何參與此部分行使
      偽造公文書、僭行公務員職權而向被害人甲○○詐欺270
      萬元部分犯行之證明，被告所辯自非全屬無憑。
五、綜上所述，被告堅詞否認涉有公訴人指訴之本件犯行，而依
    公訴人所舉之證據，固能證明被害人甲○○曾遭與對被害人
    丙○○詐欺之同一詐騙集團詐取270萬元之事實，惟仍乏積
    極證據足以證明被告曾參與詐騙被害人甲○○部分，或與該
    詐騙集團成員間有何合同意思之犯意聯絡或行為分擔，自無
    從僅以被害人甲○○有瑕疵之指訴，遽認被告涉有公訴人所
    指訴之此犯行，是本件既查無何積極證據足資證明被告確有
    公訴意旨所述犯行，被告辯稱其並無涉此部分犯行等語，尚
    非全屬無憑。被告此部分犯罪既屬不能證明，原審就此情未
    予調查釐清，遽認被告併有共同參與詐騙被害人甲○○部分
    之其他行使偽造公文書、僭行公務員職權向被害人甲○○詐
    欺270萬元之犯行，而為被告有罪之認定並予以論罪科刑，
    即有未洽，被告執以上訴，非無理由，則原判決關於此部分
    既有可議，自應由本院予以撤銷，改判被告被訴此部分犯行
    無罪。
據上論斷，應依刑事訴訟法第369條第1項前段、第364條、第301
條第1項前段，判決如主文。
本案經檢察官乙○○到庭執行職務。
中    華    民    國    99    年    2     月    24    日
            刑事第七庭    審判長法  官  林  榮  龍
                                法  官  江  錫  麟
                                法  官  張  惠  立
上列正本證明與原本無異。
檢察官得上訴。
被告不得上訴。
如不服本判決應於收受送達後十日內向本院提出上訴書狀，其未
敘述上訴理由者，並得於提起上訴後十日內向本院補提理由書 (
均須按他造當事人之人數附繕本)「切勿逕送上級法院」。
                                書記官  陳  慈  傳
中    華    民    國    99    年    2     月    25    日

司法院資訊處製作；財團法人民間司法改革基金會備份。
